臺灣高等法院刑事裁定
111年度毒抗字第684號
抗  告  人  
即  被  告  竺宇𥠼



上列抗告人因違反毒品危害防制條例案件，不服臺灣桃園地方法
院111年度毒聲字第887號，中華民國111年6月21日裁定（聲請案
號：臺灣桃園地方檢察署111年度毒偵字第722號、111年度聲觀
字第352號），提起抗告，本院裁定如下：
    主  文
抗告駁回。                                              
    理  由
一、原裁定意旨略以：
　㈠抗告人即被告甲○○○（下稱抗告人）基於施用第一、二級毒品
    之犯意，於民國111年1月4日上午10時許，在桃園市中壢區
    中山東路某檳榔攤外，以將海洛因、甲基安非他命捲入香菸
    內燃燒吸食煙霧之方式，同時施用海洛因、甲基安非他命1
    次之事實，業據抗告人於警詢及偵訊時坦承不諱，且其為警
    查獲後採集之尿液，經送檢驗後，確呈嗎啡、可待因及甲基
    安非他命陽性反應，是抗告人施用第一、二級毒品之犯行，
    堪以認定。
　㈡抗告人前因施用毒品案件，經臺灣基隆地方法院以104年度毒
    聲字第150號裁定送觀察、勒戒後，認無繼續施用毒品之傾
    向，由臺灣基隆地方檢察署檢察官以105年度毒偵緝字第75
    號、第76號為不起訴處分確定，其後未曾再受觀察、勒戒或
    強制戒治之執行，則抗告人再犯本件施用第一、二級毒品犯
    行，顯與其最近1次因施用毒品而經觀察、勒戒執行完畢之
    日，相距已逾3年，聲請人聲請裁定令抗告人入勒戒處所觀
    察、勒戒，核屬有據。
　㈢抗告人因另案違反毒品危害防制條例案件，經檢察官提起公
    訴，已由原審法院以108年度審訴字第1663號判處罪刑在案
    ，又因另案恐嚇取財案件，經檢察官提起公訴，並由原審法
    院以108年度易字第863號審理中，符合毒品戒癮治療實施辦
    法及完成治療認定標準第2條第2項所定不適合為附命完成戒
    癮治療之緩起訴處分之情形，故聲請人認不宜對抗告人為附
    命完成戒癮治療之緩起訴處分，乃向本院聲請觀察、勒戒，
    實屬聲請人裁量權之適法行使，並無濫用裁量權之情形。是
    本件聲請為有理由，應予准許，爰令抗告人入勒戒處所執行
    觀察、勒戒，其期間不得逾2月。
二、抗告意旨略以：
　㈠檢察官於裁量本件應行「觀察、勒戒」或「緩起訴之戒癮治
    療」前，未曾訊問過抗告人，嗣復無將觀察、勒戒之聲請書
    送達抗告人，無異剝奪抗告人自偵查階段至原裁定作成前陳
    述意見之機會，是本件檢察官有消極不行使裁量權之裁量怠
    惰瑕疵，原審作成原裁定前亦未給予抗告人陳述意見之機會
    ，致無法充分綜合盱衡、審酌檢察官與抗告人各自提出之資
    訊，遽為准許觀察、勒戒之處分，實有違比例原則而有裁量
    違法，並已侵害抗告人之聽審權、訴訟權保障。
　㈡抗告人係因路邊違停而為警攔查，並無符合行跡可疑之情事
    下逕為搜索，抗告人當下表示希望由辯護人陪同，亦遭警方
    拒絕。現場攔查之員警於搜索車內物品未果之情形下，仍持
    續限制抗告人之人身自由，並搜索車內物品，最終員警持不
    知何處取得之香菸充作本案證物，並以抗告人為現行犯身分
    帶返回所，堪認現場員警所為程序顯與刑事訴訟法第131條
    第2項所訂緊急搜索主體限於「檢察官」不合，該次緊急搜
    索、扣押之合法性，亦有疑義。
　㈢檢察官於偵查中並未訊問抗告人關於本件施用毒品之時間、
    毒品來源，亦未賦予抗告人就本件搜索、扣押乃至採尿過程
    之合法性表示意見，即無從知悉本件執行搜索、扣押與其衍
    生之尿液檢驗報告有無證據能力之合法性瑕疵，原審復未予
    抗告人就「搜索、扣押程序有無違法瑕疵」及「應否採行戒
    癮治療之緩起訴處分」等節陳述意見之機會，併漏未為必要
    之調查及客觀之權衡判斷，逕依檢察官之聲請而裁定抗告人
    應予執行觀察、勒戒，難認妥適，為此，懇請撤銷原裁定。
三、按犯第10條之罪者，檢察官應聲請法院裁定，或少年法院（
    地方法院少年法庭）應先裁定，令被告或少年入勒戒處所觀
    察、勒戒，其期間不得逾2月；依前項規定為觀察、勒戒或
    強制戒治執行完畢釋放後，3年後再犯第10條之罪者，適用
    前2項之規定，毒品危害防制條例第20條第1項、第3項分別
    定有明文。次按第20條第1項及第23條第2項之程序，於檢察
    官先依刑事訴訟法第253條之1第1項、第253條之2第1項第4
    款至第6款或第8款規定，為附條件之緩起訴處分時，或於少
    年法院（地方法院少年法庭）認以依少年事件處理法程序處
    理為適當時，不適用之，自110年5月1日起施行之同條例第2
    4條第1項亦有明文；依據該條規定，立法者旨在設計多元處
    遇，以達對施用毒品者有效之治療。而毒品危害防制條例於
    97年修正增訂第24條「附命緩起訴」之規定，僅在就該次施
    用毒品之犯行，暫時排除同條例第20條第1項、第23條第2項
    所定觀察、勒戒及再犯追訴程序之適用（即雙軌制），於機
    構外之戒癮治療難達其成效時，再施以機構內之強制處遇，
    亦屬循序漸進之合理矯治方式（最高法院110年度台上字第2
    096號判決意旨參照）。而究逕採機構治療處遇方式或先採
    行社區治療處遇方式，則賦予檢察官裁量權，與聲請觀察、
    勒戒應經法院裁定截然不同，檢察官自得按照個案情形，依
    法裁量決定採行何者為宜，法院原則上應尊重檢察官職權之
    行使，僅就檢察官之判斷有違背法令、事實認定有誤或其他
    裁量重大明顯瑕疵等事項，予以有限之低密度審查。為使檢
    察官上開關於處遇方式之裁量有其準則可憑，且具體化戒癮
    治療之實施辦法，行政院依同條例第24條第4項之授權，訂
    定「毒品戒癮治療實施辦法及完成治療認定標準」，其中第
    2條第2項明定：「被告有下列情事之一時，不適合為附命完
    成戒癮治療之緩起訴處分。但無礙其完成戒癮治療之期程者
    ，不在此限：一、緩起訴處分前，因故意犯他罪，經檢察官
    提起公訴或判決有罪確定。二、緩起訴處分前，另案撤銷假
    釋，等待入監服刑。三、緩起訴處分前，另案羈押或執行有
    期徒刑。」考其理由，除衡量各款情事對戒癮治療之期程可
    能實際有所妨礙之外，根據刑事訴訟法緩起訴處分之要件而
    為體系觀察，該標準亦認應考量被告前案素行狀況，以決定
    被告是否適宜接受附命完成戒癮治療等附條件之緩起訴處分
    。
四、經查：
　㈠抗告人於前揭時、地，同時施用第一級毒品海洛因、第二級
    毒品甲基安非他命1次之事實，業據抗告人於偵查中坦承不
    諱，且其為警所採集之尿液，經以酵素免疫分析法初步檢驗
    ，及以氣相層析質譜儀法確認檢驗，結果確檢出嗎啡、可待
    因及安非他命、甲基安非他命陽性反應，有桃園市政府警察
    局保安警察大隊真實姓名與尿液、毒品編號對照表、台灣檢
    驗科技股份有限公司濫用藥物檢驗報告（檢體編號：111偵-
    0007號）在卷可查，並有扣案之海洛因2包、甲基安非他命3
    包可佐，足認抗告人上開任意性之自白查與事實相符，是其
    施用第一、二級毒品之犯行，堪以認定。
　㈡關於本件員警之查獲經過，抗告人業於警詢供稱：當時芮光
    榮駕駛ADC-9911號自小客車因為違規停車，員警巡邏經過時
    遂趨前關切並查證身分，芮光榮見警方盤查，便駕車逃逸，
    警方於後方尾隨後攔停，發現芮光榮、我、游嘉玲均為毒品
    人口，盤查時因為我有攜帶毒品，所以很緊張，隨後員警目
    視駕駛座下方有一枝疑似毒品香菸，經我們3人同意檢驗後
    ，該香菸為海洛因及安非他命香菸，而我向警方表示該香菸
    為我所有，員警另於我口袋內發現海洛因2包、安非他命3包
    等語明確（見毒偵卷第4、5頁筆錄），可見根據與抗告人同
    車之駕駛人為規避稽查而突然駕車逃逸、抗告人等車內3人
    均為毒品調驗人口、抗告人神色緊張、警方目視所及已發現
    疑似毒品之物等情，堪認其等客觀上顯已有行跡可疑之情事
    ，可合理懷疑抗告人等3人有毒品相關之犯罪嫌疑，而員警
    係先取得抗告人等3人之同意，方執行本件各搜索、扣押之
    程序，有抗告人等3人所簽立之自願受搜索同意書、桃園市
    政府警察局搜索扣押筆錄、扣押物品目錄表、扣押物品收據
    附卷可參（見毒偵卷第48至50、51至56頁），員警並已於製
    作警詢筆錄時就上情加以問明，且詢問抗告人是否需要通知
    辯護人到場？（不用）施用毒品與否及其時、地、方式？（
    如聲請意旨）毒品來源？（詳卷）員警採集之尿液是否抗告
    人親自排放封瓶？（是）上開自願受搜索同意書等文件是否
    均係抗告人自願簽立？（是）此次詢問是否出於自由意志陳
    述？（是）等節一一問明，抗告人均無任何爭執，並由抗告
    人於筆錄末親閱確認無誤後簽名；又抗告人於檢察官訊問時
    ，亦未主張本件之搜索、扣押程序不合法，且未表示攔查當
    下其曾表示希望辯護人陪同卻遭警方拒絕，則本件實係員警
    徵得抗告人等3人自願同意下，合法執行搜索、扣押，所憑
    依據為刑事訴訟法第131條之1同意搜索，而非抗告意旨所引
    同法第131條第2項緊急搜索，是該等搜索、扣押程序之合法
    性，並無疑義，抗告意旨對此為指摘，實屬無據。
　㈢就本件抗告人施用毒品之時間、地點、種類、毒品來源、價
    金，暨警方採尿過程之合法性等節，抗告人各於警詢或偵訊
    時有所陳述，抗告人並非毫無機會表達搜索、扣押或採尿程
    序合法性之質疑，但抗告人均未為之，是此部分之抗告意旨
    ，容有誤會。又檢察官於111年6月10日聲請本件觀察、勒戒
    前，欲詢問、確認抗告人是否具參與戒癮治療之資格及是否
    有接受戒癮治療之意願，乃於111年3月14日指揮檢察事務官
    發傳票通知抗告人務必於111年3月30日到庭，然抗告人卻未
    依檢察官之傳喚到庭，亦未請假或具狀陳明未到庭原因，有
    臺灣桃園地方檢察署檢察官辦案進行單、點名單在卷可參，
    則抗告人無正當理由未遵期於上開偵查期日到庭受詢問，致
    檢察官無法辦理後續個案轉介及戒癮治療評估等事宜，自不
    容事後再主張檢察官於裁量本件應行「觀察、勒戒」或「緩
    起訴之戒癮治療」前，未曾訊問過抗告人、未賦予其陳述意
    見之機會。
　㈣查抗告人前因施用毒品案件，經臺灣基隆地方法院以104年度
    毒聲字第150號裁定送觀察、勒戒後，於105年8月25日因無
    繼續施用毒品之傾向執行完畢釋放出所，嗣經臺灣基隆地方
    檢察署檢察官以105年度毒偵緝字第75、76號為不起訴處分
    確定，其後均無再因施用毒品而送執行觀察、勒戒或強制戒
    治之紀錄，有本院被告前案紀錄表在卷可憑，而本件抗告人
    同時施用第一、二級毒品犯行之日期為111年1月4日，距其
    最近1次因施用毒品而經觀察、勒戒執行完畢之日，顯已逾3
    年，則依據前揭說明，本案應由檢察官視抗告人之個案情形
    是否適合給予抗告人機構外附命完成戒癮治療等附條件緩起
    訴處分之機會，或應向法院聲請裁定令抗告人接受機構內之
    觀察、勒戒處分；而本件檢察官已給予抗告人陳述意見之機
    會，然抗告人卻經合法傳喚而無正當理由未到庭，已如前述
    ，且依據本院被告前案紀錄表，抗告人另因施用毒品案件，
    經原審法院以108年度審訴字第1657號、第1663號判決先後
    判處有期徒刑9月、7月（均不得易科罰金）、3月確定，又
    因另案恐嚇取財案件，經檢察官提起公訴，現由原審法院以
    108年度易字第863號案件審理中，且因傷害致死等案件，仍
    在本院更審中（111年度重上更一字第20號案件），
　　是該等案件之審判或將來之執行，顯然足以影響日後戒癮治
    療之進行，已符合毒品戒癮治療實施辦法及完成治療認定標
    準第2條第2項所定不適合為附命完成戒癮治療之緩起訴處分
    之情形，故檢察官於審酌卷內事證後，認已不適宜對抗告人
    為附命完成戒癮治療之緩起訴處分，遂向原審法院聲請觀察
    、勒戒，其裁量權之行使於法有據，所為之裁量亦無何違法
    或不當，則原審法院審閱相關卷證後，以上開理由，准檢察
    官所請，經核並無違誤，抗告人仍執前詞提起抗告，自非可
    採。
五、綜上，原審依上開卷證資料，認抗告人同時施用第一、二級
    毒品犯行明確，故依檢察官聲請，裁定抗告人應送勒戒處所
    執行觀察、勒戒，期間不得逾2月，核屬有據，抗告人執前
    詞提起抗告，請求撤銷原裁定，為無理由，應予駁回。　　
據上論斷，應依刑事訴訟法第412條，裁定如主文。
中　　華　　民　　國　　111 　年　　8 　　月　　31　　日
                  　刑事第八庭　審判長法　官　陳世宗
                                      法　官　林呈樵
                                      法　官　吳勇毅
以上正本證明與原本無異。
不得再抗告。
                                      書記官  許家慧
中　　華　　民　　國　　111 　年　　8 　　月　　31　　日